臺灣高等法院刑事判決
110年度上訴字第708號
上  訴  人  臺灣桃園地方檢察署檢察官 
上  訴  人  
即  被  告  駱勇健



上列上訴人等因被告違反毒品危害防制條例案件，不服臺灣桃園
地方法院109年度審訴字第1188、1488號，中華民國109年12月21
日第一審判決（起訴案號：臺灣桃園地方檢察署109年度毒偵字
第2634、2978號），提起上訴，本院判決如下：
    主  文
上訴駁回。
    理  由
一、經本院審理結果，認第一審以檢察官就本件有起訴之程序違
    背規定之情事，對被告駱勇健（下稱被告）為公訴不受理之
    諭知，核無不當，應予維持，並引用第一審判決書所記載之
    理由（如附件）。
二、檢察官上訴意旨略以：
　㈠按毒品危害防制條例於97年4月30日修正後，對於進入司法程
    序之戒癮治療方式，採取「觀察、勒戒或強制戒治」及「附
    命緩起訴」雙軌制，其目的在給予施用毒品者戒毒自新機會
    。被告既同意參加戒癮治療，由檢察官採行「附命緩起訴」
    方式，此後「附命緩起訴」經撤銷，自不能再改採「觀察、
    勒戒或強制戒治」方式，重啟處遇程序。是該條例第24條乃
    一般刑事訴訟程序之例外規定，屬刑事訴訟法第1條第1項規
    定之「其他法律所定之訴訟程序」。該條第2項規定「前項
    （第1項）緩起訴處分，經撤銷者，檢察官應依法追訴」，
    已明示施用毒品案件於撤銷緩起訴處分後之法律效果為「依
    法追訴」，此乃因被告事實上已接受等同「觀察、勒戒」之
    處遇，惟其竟未能履行該條件，自應於撤銷緩起訴處分後就
    前案依法起訴，而無再次聲請法院裁定觀察、勒戒之必要。
    又「附命緩起訴」後，3年（原規定5年，下同）內再犯施用
    第一級或第二級毒品者，因其事實上已接受等同「觀察、勒
    戒」處遇，顯見再犯率甚高，原規劃之制度功能已無法發揮
    成效，自得依毒品危害制條例第23條第2項或修正公布前第2
    4條第2項規定之相同法理，逕行提起公訴，無再依毒品危害
    防制條例第20條第1項重為聲請觀察、勒戒必要。否則若被
    告心存僥倖，有意避險，選擇對其較有利之戒癮治療，如有
    再犯，又可規避直接起訴之規定，自與法律規範目的有悖（
    最高法院104年度第2次刑事庭會議決議意旨參照）。
　㈡經查，被告前於107年8月23日上午6時許，在其位於桃園市○○
    區○○○路00號住處內，分別以針筒靜脈注射及置入玻璃球內
    點火燒烤吸食煙霧之方式，施用第一級毒品海洛因、第二級
    毒品甲基安非他命各1次之行為，經檢察官於108年2月28日
    以107年度毒偵字第5716號為緩起訴處分，並於108年3月22
    日確定等情，有被告之全國刑案資料查註表及緩起訴處分書
    可稽。嗣被告於前開緩起訴處分確定後3年內再犯本件施用
    第一、二級毒品之犯行，因其事實上既已接受等同觀察、勒
    戒之處遇，揆諸上開說明，自應由檢察官逕行起訴，並無再
    次聲請法院裁定觀察、勒戒之必要，原判決逕為諭知不受決
    ，有違上開刑事庭會議決議自有未洽，請撤銷原判決，更為
    適當合法之判決云云。
三、被告上訴意旨略以：
　㈠被告因涉犯違反毒品危害防制條例共2罪，先於109年1月30日
    因另案需出庭作證，為警持傳票至被告住處將其帶至新竹縣
    竹東分局製作筆錄。期間員警出言恐嚇，若不配合採集尿液
    檢驗，欲將被告扣留於警局，不讓其離開。被告並非刑事犯
    罪之現行犯或嫌疑犯，警方憑何依據對被告強行採尿檢驗，
    警方已濫用權限，顯與法未符。
　㈡再被告於109年1月7日晚間8時35分許至友人處所拜訪，其於
    友人住處前方之空地為警攔檢盤查。警方下車後卻先對被告
    查詢身分資料，嗣又詢問被告「可以看看車內嗎？」等語，
    被告雖表示「看看可以。」等語，詎料警方打開車門後卻違
    法搜查，更違反被告意願而於其車內亂翻，後查無任何違禁
    物品，竟憑1支吸管即認定被告施用毒品，欲將被告帶往派
    出所製作筆錄。故不論警方查扣之吸管是否屬施用毒品之工
    具，警方以臨檢之名行搜索之實，顯已違反法定程序。且警
    方又於事後以不當對待和刁難之方式逼被告簽立同意搜索書
    ，先侵犯被告隱私，再以違法搜索取得扣案物作為逮捕依據
    ，恐有侵犯人身自由之疑慮。
　㈢被告於原審準備程序時即表明上開情事，請求傳喚2案員警到
    庭詰問，豈料原審之承審法官未依職權進行調查，即以新修
    正之毒品危害防制條例裁定公訴不受理，難令被告甘服。
　㈣綜上，懇請重新調查，給予被告陳述機會，並藉由法律之公
    正，促使警方日後能遵循正當法律程序，維護人權云云。
四、按：
　㈠起訴之程序違背規定者，法院應諭知不受理之判決；又對於
    原審諭知不受理之判決上訴時，第二審法院認其為無理由而
    駁回上訴，得不經言詞辯論為之，刑事訴訟法第303條第1款
    、第372條分別定有明文。
　㈡109年1月15日修正公布、同年7月15日施行之毒品危害防制條
    例第20條第3 項規定，犯第10條之罪於觀察、勒戒或強制戒
    治執行完畢釋放後，3年後再犯第10條之罪者，適用同條前2
     項之規定，即再經觀察、勒戒或強制戒治等程序。上開所
    稱「3年後再犯」，只要本次再犯（不論修正施行前、後）
    距最近1次觀察、勒戒或強制戒治執行完畢釋放，已逾3 年
    者，即該當之，不因其間有無犯第10條之罪經起訴、判刑或
    執行而受影響(最高法院刑事大法庭109年度台上大字第3826
    號裁定意旨參照)。
　㈢毒品危害防制條例第35條之1第2款規定，係仿87年5月20日修
    正施行之第35條所增訂，然當時對施用毒品者戒癮治療處遇
    方式只有「觀察、勒戒或強制戒治」，與嗣修法後已有多元
    處遇規定可供適當擇用之情形，難以相提並論。適用上自應
    與時俱進，且該條文第2款前段所稱「依修正後規定處理」
    ，未明文應一律依職權裁定觀察、勒戒，則法院對於審判中
    之案件，視個案情形，分別裁定令入勒戒處所觀察、勒戒，
    或判決不受理，使檢察官衡酌判斷如何經由多元化之緩起訴
    處遇，達成戒除毒癮目的，均屬之。因此，就本次再犯第10
    條之罪，距最近1次觀察、勒戒或強制戒治執行完畢釋放後
    ，已逾3年者，法院依職權裁定觀察、勒戒，或為不受理之
    判決，依法條之文義、立法理由，或基於被告利益、修法意
    旨，均屬有據。為求彈性適用，於程序經濟及被告利益間取
    得平衡，並參酌毒品危害防制條例為維護國民身心健康之立
    法目的，暨本次修正毒品危害防制條例第24條已擴大檢察官
    對施用毒品者附條件緩起訴之範圍，使其能視個案具體情節
    給予適當多元處遇之修法精神，法院自得斟酌個案情形，擇
    一適用（最高法院109年度台抗大字第1771號裁定參照）。
    　
五、經查：
　㈠本件被告前因施用毒品案件，經臺灣桃園地方法院以90年度
    毒聲字第4358號裁定強制戒治後，因認無繼續施用傾向，於
    91年12月20日執行完畢釋放出所，所餘戒治期間付保護管束
    ，於92年3月30日保護管束期滿，視為強制戒治執行完畢，
    有本院被告前案紀錄表在卷可參。
　㈡本件被告先於109年1月3日凌晨某時許，於其桃園市○○區○○○
    路00號住處，施用第一級毒品海洛因、第二級毒品甲基安非
    他命各1次；又於109年1月5日某時許，在其上開住處內，施
    用第二級毒品甲基安非他命1次；再於107年晚間8時50分為
    警採尿前回溯26小時內某時，在不詳地點，以不詳方式，施
    用第一級毒品海洛因1次等犯行，顯均距其最近1次因施用毒
    品而經強制戒治執行完畢之日逾3年。
　㈢倘被告本件成立施用毒品罪，仍應依毒品危害防制條例第20
    條第3項、第24條等規定，由檢察官基於一次性之整體規劃
    而重啟多元處遇程序，視被告本案情節，由檢察官依現行法
    規定為妥適之相關處分，即為觀察、勒戒或附條件緩起訴之
    裁量。
　㈣檢察官依修正前毒品危害防制條例規定對本件提起公訴，起
    訴程序固未違背當時之規定，然依新修正之毒品危害防制條
    例規定，本案已不得追訴，從而，檢察官就本件提起公訴，
    自屬起訴程序違背規定，應諭知不受理判決。
　㈤原審認檢察官提起公訴，其起訴之程序違背規定，依刑事訴
    訟法第303條第1款、第307條之規定諭知公訴不受理之判決
    ，且不經言詞辯論為之，經核於法並無不合。
　㈥檢察官上訴指摘本件被告應予以追訴處罰，原判決諭知公訴
    不受理有適用法律之違誤，或被告上訴泛稱警察濫用權限對
    其違法採驗尿液、違法搜索，請求重新調查，並給予被告陳
    述機會云云，均屬無理由，均應予以駁回，並不經言詞辯論
    為之。
據上論斷，應依刑事訴訟法第368條、第372條、第373條，判決
如主文。
中　　華　　民　　國　　110 　年　　7 　　月　　28　　日
                  刑事第二十一庭審判長法　官  許宗和
                                      法　官  黃惠敏
                                      法　官  章曉文
以上正本證明與原本無異。
施用第二級毒品部分不得上訴。
施用第一級毒品部分如不服本判決應於收受送達後20日內向本院
提出上訴書狀，其未敘述上訴之理由者並得於提起上訴後20日內
向本院補提理由書（均須按他造當事人之人數附繕本）「切勿逕
送上級法院」。
                                      書記官  賴又瑄
中　　華　　民　　國　　110 　年　　7 　　月　　28　　日